ACORDAO-COMPLETO-2428414

ACÓRDÃO 8164/2021 ATA 16/2021 - PRIMEIRA CÂMARA

VISTOS, relatados e discutidos estes autos de acompanhamento do cumprimento do Acórdão 3255/2009-TCU-Primeira Câmara.
ACORDAM os ministros do Tribunal de Contas da União, reunidos em sessão da 1ª Câmara, diante das razões expostas pelo relator, em:
9.1. rejeitar as razões de justificativa apresentadas pelo Sr. Nelson Suassuna da Moita, ex-coordenador-geral de Administração de Recursos Humanos do Ministério da Agricultura, Pecuária e Abastecimento, pela não adoção de providências com vistas ao cumprimento do subitem 9.4.2 do Acórdão 3255/2009-TCU-Primeira Câmara;
9.2. aplicar ao Sr. Nelson Suassuna da Moita a multa prevista no art. 58, III, da Lei 8443/1992, c/c o art. 267 do RI/TCU, no valor de R$ 5.000,00 (cinco mil reais) , fixando-lhes o prazo de 15 (quinze) dias, a contar das notificações, para que comprove, perante este Tribunal  (art. 214, III, "a", do RI/TCU) , o recolhimento da dívida aos cofres do Tesouro Nacional, atualizada monetariamente desde a data do presente acórdão até a do efetivo recolhimento, se for paga após o vencimento, na forma da legislação em vigor; 
9.3. aplicar ao Sr. Francisco Sérgio Ferreira Jardim a multa prevista no art. 58, IV, da Lei 8.443/1992, c/c o art. 268, IV, do RI/TCU, no valor de R$ 5.000,00 (cinco mil reais) , fixando-lhe o prazo de 15 (quinze) dias, a contar das notificações, para que comprove, perante este Tribunal  (art. 214, III, "a", do RI/TCU) , o recolhimento da dívida aos cofres do Tesouro Nacional, atualizada monetariamente desde a data do presente acórdão até a do efetivo recolhimento, se for paga após o vencimento, na forma da legislação em vigor;
9.4. autorizar, desde logo, nos termos do art. 28, I, da Lei 8.443/1992, o desconto das dívidas na remuneração dos servidores, observados os limites previstos na legislação pertinente;
9.5. autorizar, desde logo, nos termos do art. 28, II, da Lei 8.443/1992, a cobrança judicial das dívidas, caso não atendidas as notificações e não seja possível o desconto determinado;
9.6 determinar à Superintendência Federal de Agricultura, Pecuária e Abastecimento em São Paulo que:
9.6.1. emita novos atos de aposentadoria relativos a Nerzon Nogueira de Barros (CPF XXX.844.648-XX) e Selvino Abelha (CPF XXX.345.448-XX) , conforme subitem 9.5 do acórdão 3.255/2009, 9.2.1 do Acórdão 2998/2012-TCU-Primeira Câmara, e nos termos do art. 262, § 2º, do RI/TCU, submetendo-os à apreciação deste Tribunal no prazo de 30 (trinta) dias;
9.6.2. mediante a instauração de processo administrativo competente, apure os valores percebidos pelo inativo Selvino Abelha (CPF XXX.345.448-XX) a título da parcela 'VANT PESSOAL SET JUD' (12 referências) desde a ciência do interessado sobre o Acórdão 3255/2009-TCU-Primeira Câmara até a efetiva paralisação do pagamento e proceda à reposição ao erário, na forma do art. 46 da Lei 8.112/1990.

Acompanhamento do cumprimento do acórdão 3255/2009-TCU-1ª Câmara.

Primeira Câmara

Superintendência Federal de Agricultura, Pecuária e Abastecimento no Estado de São Paulo.

3. Interessados/Responsáveis:
3.1. Interessados: Agostinho Mario Boggio (XXX.140.978-XX); Alberto Angelo Dotti (XXX.814.829-XX); Alvaro Bezerra de Araujo (XXX.625.628-XX); Anita de Oliveira (XXX.221.902-XX); Antonio Orlando Barbosa Moretti (XXX.626.318-XX); Antonio Rodrigues dos Santos (XXX.212.568-XX); Aparecida de Fatima Lourenço (XXX.977.368-XX); Beatriz Martins Nascimento Schalch (XXX.767.257-XX); Dinchiti Sinzato (XXX.424.139-XX); Eliseu Gonçalves Elias Junior (XXX.577.208-XX); Gonçala Maria Martins Arita (XXX.533.083-XX); Honorato Francisco de Moraes (XXX.009.088-XX); Hunaldo Alves Chagas (XXX.339.308-XX); Isaira Baptista Kuhn (XXX.590.988-XX); José Gomes Vieira (XXX.425.261-XX); Leila da Silva Martins (XXX.352.808-XX); Lucio Humberto Correa Vieira (XXX.253.500-XX); Marcus de Toledo (XXX.670.998-XX); Maria Donizeti da Luz Almeida (XXX.191.758-XX); Nerzon Nogueira de Barros (XXX.844.648-XX); Paulo da Silva Neto (XXX.549.638-XX); Renato Sales de Azevedo Melo (XXX.760.414-XX); Selvino Abelha (XXX.345.448-XX); Shirley Reis Barbosa (XXX.527.128-XX); Sydnei Antonio de Oliveira (XXX.160.828-XX); Tadeu Corsi (XXX.914.608-XX).
3.2. Responsáveis: Nelson Suassuna da Moita (CPF XXX.161.407-XX); e Francisco Sérgio Ferreira Jardim (CPF XXX.025.697-XX).

13.1. Ministros presentes: Walton Alencar Rodrigues (Presidente), Benjamin Zymler e Jorge Oliveira.
13.2. Ministro-Substituto convocado: Augusto Sherman Cavalcanti.
13.3. Ministro-Substituto presente: Weder de Oliveira (Relator).

WEDER DE OLIVEIRA

Trata-se de acompanhamento das determinações exaradas no Acórdão 3255/2009-TCU-Primeira Câmara.
Adoto como relatório, com os ajustes de forma pertinentes, a instrução da Secretaria de Fiscalização de Integridade de Atos e Pagamentos de Pessoal e de Benefícios Sociais (Sefip) de peça 48:
"1.	Trata-se de acompanhamento das determinações exaradas no Acórdão 3255/2009-TCU-Primeira Câmara, da relatoria do Ministro-Substituto Weder de Oliveira (peça 4, p. 6-7) , que considerou ilegais os atos de aposentadoria dos Srs. Agostinho Mario Boggio, Alberto Ângelo Dotti, Beatriz Martins Nascimento Schalch, Dinchiti Sinzato, Eliseu Gonçalves Elias Junior, Gonçala Maria Martins Arita, Honorato Francisco de Moraes, Isaira Baptista Kuhn, José Gomes Vieira, Lúcio Humberto Correa Vieira, Marcus de Toledo, Nerzon Nogueira de Barros, Renato Sales de Azevedo Melo, Shirley Reis Barbosa, Sydnei Antonio de Oliveira, Tadeu Corsi e Leila da Silva Martins, em razão de erro, por parte do gestor de pessoal, na execução de sentença judicial que determinou o pagamento de parcela referente ao percentual de 3,17% (URV) , uma vez que não se considerou, para fins de absorção, as novas estruturas remuneratórias implantadas após o provimento judicial; ilegal o ato de Anita de Oliveira, em razão do cômputo de serviço prestado como aluno aprendiz; e ilegal o ato de Selvino Abelha, em razão do pagamento sob forma de percentual da parcela denominada 'VANT PESSOAL SET JUD' (12 referências) , concedida judicialmente, sem que fossem procedidas as absorções em decorrência dos reajustes salariais subsequentes. 
2.	No âmbito da deliberação, foram feitas as seguintes determinações: 
9.4. determinar à Superintendência Federal de Agricultura, Pecuária e Abastecimento em São Paulo - MAPA que adote, no prazo de quinze dias, contados a partir da ciência da deliberação do Tribunal, as seguintes providências:
9.4.1. fazer cessar os pagamentos decorrentes do percentual de 3,17%, fundado no Mandado de Segurança MS-8121/DF (código Sicaj: 10685) , nos proventos de Agostinho Mario Boggio (fls. 2/6) , Alberto Angelo Dotti (fls. 7/12) , Beatriz Martins Nascimento Schalch (fls. 31/35) , Dinchiti Sinzato (fls. 36/40) , Eliseu Gonçalves Elias Júnior (fls. 41/46) , Gonçala Maria Martins Arita (fls. 47/52) , Honorato Francisco de Moraes (fls. 53/57) , Isaira Baptista Kuhn (fls. 64/68) , José Gomes Vieira (fls. 69/73) , Lúcio Humberto Correa Vieira (fls. 74/78) , Marcus de Toledo (fls. 79/83) , Nerzon Nogueira de Barros (fls. 84/88) , Renato Sales de Azevedo Melo (fls. 95/99) , Shirley Reis Barbosa (fls. 100/104) , Sydnei Antonio de Oliveira (fls. 105/110) , Tadeu Corsi (fls. 111/115) e Leila da Silva Martins (fls. 122/124) , sob pena de responsabilidade solidária da autoridade administrativa omissa;
9.4.2. fazer cessar o pagamento da parcela denominada 'VANT.PESSOAL SET.JUD' incluída no ato de concessão de aposentadoria de Selvino Abelha (fls. 128/130) ;
9.4.3. convocar a inativa Anita de Oliveira para optar entre retornar à atividade ou aposentar-se proporcionalmente a 28/30, com a exclusão do tempo prestado como bolsista da Sudene; na segunda hipótese, o órgão deverá encaminhar novo ato a esta Corte, pelo sistema Sisac;
9.4.4. comunicar ao interessado acerca da presente deliberação do Tribunal, alertando-o que o efeito suspensivo decorrente de eventual interposição de recurso não o exime da devolução dos valores percebidos indevidamente após a respectiva notificação, em caso de não provimento;
9.5. orientar o órgão concedente a emitir novos atos livres das irregularidades apontadas, conforme previsto no artigo 262, § 2º, do Regimento Interno do TCU; e
9.6. arquivar os presentes autos,
HISTÓRICO
3.	Monitoramento realizado por esta Unidade Técnica em 26/11/2011 (peça 5, p. 62-63) verificou descumprimento parcial da deliberação, em razão da não emissão de novos atos pelo Sisac e da manutenção do pagamento da parcela impugnada nos proventos do inativo Selvino Abelha. Tendo por base essas ocorrências, foi proferido o Acórdão 2998/2012-TCU-Primeira Câmara (peça 11) , nos seguintes termos:
9.1. promover a audiência do Sr. Francisco Sérgio Ferreira Jardim, Superintendente Federal de Agricultura, Pecuária e Abastecimento em São Paulo, para que, no prazo de 15 (quinze) dias, apresente razões de justificativa para o descumprimento do disposto nos subitens 9.4.2 e 9.5 do Acórdão 3255/2009-TCU-Primeira Câmara;
9.2. determinar à Superintendência Federal de Agricultura, Pecuária e Abastecimento em São Paulo que, no prazo de 15 (quinze) dias:
9.2.1. emita novos atos de concessão de aposentadoria para os srs. Agostinho Mario Boggio, Alberto Angelo Dotti, Beatriz Martins Nascimento Schalch, Dinchiti Sinzato, Honorato Francisco de Moraes, Isaira Baptista Kuhn, José Gomes Vieira, Lúcio Humberto Correa Vieira, Nerzon Nogueira de Barros, Shirley Reis Barbosa, Sydnei Antonio de Oliveira, Tadeu Corsi e Leila da Silva Martins, escoimados da irregularidade detectada, em atenção ao disposto no subitem 9.5 do Acórdão 3255/2009-TCU-Primeira Câmara;
9.2.2. emita o ato de cancelamento da aposentadoria relativo a Gonçala Maria Martins Arita, ante o seu retorno à atividade.
4.	Por fim, foi feita a instrução da peça 39 que, ao ser submetida ao crivo do Ministro-Relator, foi modificada nos termos do despacho da peça 42, no qual sua Excelência concluiu o seguinte:
Considerando que não houve resposta da Superintendência Federal de Agricultura no Estado de São Paulo quanto à diligência realizada, de modo a confirmar quando e se o Selvino Abelha teve ciência do Acórdão 3255/2009-TCU-Primeira Câmara, ficou pendente a manifestação da unidade instrutiva quanto ao prazo inicial para ressarcimento dos valores indevidamente recebidos pelo inativo até o mês de maio de 2012, data em que foi cessado o pagamento de tal valor.
Não obstante a possibilidade de realização da audiência do responsável pela SAF-SP por não atender a diligência desta Corte, como proposto pela Sefip, entendo pertinente que a diligência seja reiterada, de modo a sanear os autos antes de nova decisão do colegiado.
Pelo exposto, determino a reiteração de diligência à Superintendência Federal de Agricultura no Estado de São Paulo, de modo a confirmar se e quando o Sr. Selvino Abelha teve ciência do Acórdão 3255/2009-TCU-Primeira Câmara, alertando-o sobre a possibilidade de esta Corte aplicar-lhe multa, se a diligência não for devidamente respondida.
5.	Foi, portanto, realizada a diligência determinada, nos termos do ofício da peça 43 o qual foi entregue ao destinatário em 08/04/2016, conforme aviso de recebimento dos Correios (peça 44) . Em seguida, esta Unidade Técnica reiterou a notificação, mediante o ofício da peça 45 que, por sua vez, conforme AR, datado de 29/06/2016, acostado à peça 46, foi entregue no endereço profissional do responsável Francisco Sérgio Ferreira Jardim, então Superintendente de Recursos Humanos da Superintendência Federal de Agricultura, Pecuária e Abastecimento no Estado de São Paulo, localizado na Avenida Treze de Maio, 1558 - 8º Andar 01.327-002 - São Paulo/SP. 
EXAME TÉCNICO
6.	A situação acima narrada tem correlação direta com o estabelecido no Art. 268, inciso IV, § 3º do Regimento Interno do TCU, pois o que se materializou, neste episódio, foi o descumprimento, sem causa justificada, à diligência do Tribunal. Em consulta, nesta data, à página na Internet do Ministério da Agricultura, Pecuária e Abastecimento, verificamos que o endereço da superintendência no Estado de São Paulo continua sendo o mencionado no item 5, acima, o que confere validade e eficácia plena à notificação do Tribunal.
7.	Quanto ao saneamento dos autos, dever ser reiterada determinação proposta no item 9.2 da instrução da peça 39, conforme acima transliterado, ante a manutenção da pertinência das razões que a justificaram. 
8.	Por oportuno, cabe destacar que a proposição de determinação está consentânea com as orientações recentemente estabelecidas pelo TCU na Portaria Segegex 9, de 14/05/2020, que 'Disciplina, no âmbito da Secretaria-Geral de Controle Externo, a proposição das deliberações previstas na Resolução TCU nº 315, de 22 de abril de 2020'. Nesta portaria da Segecex, há orientação de que a determinação seja justificada por caracterização da situação como irregular, sendo, necessário impor medidas concretas e imediatas para prevenir ou corrigir a irregularidade, ou desfazer seus efeitos. E, além disso, que a finalidade da determinação seja essencialmente corretiva, como regra voltada a interromper uma irregularidade em curso ou a remover seus efeitos. Por corolário lógico, tais situações descritas no normativo da Segecex se amoldam ao caso aqui tratado.
CONCLUSÃO
9.	Assim sendo, considera-se que o processo não se encontra pronto para ser arquivado, devendo ser feita determinação à Superintendência Federal de Agricultura no Estado de São Paulo e aplicação imediata de multa ao gestor, conforme acima proposto e justificado.
PROPOSTA DE ENCAMINHAMENTO
10.	Pelo exposto, propõe-se:
10.1. com fundamento no art. 4º, inciso I, da Resolução-TCU 315/2020, determinar à Superintendência Federal de Agricultura, Pecuária e Abastecimento em São Paulo que, no prazo de 15 (quinze) dias, adota as seguintes medidas cujo cumprimento será verificado pelo TCU no âmbito destes autos:
10.1.1. emita novos atos de concessão de aposentadoria para os srs. Agostinho Mario Boggio, Alberto Angelo Dotti, Beatriz Martins Nascimento Schalch, Dinchiti Sinzato, Honorato Francisco de Moraes, Isaira Baptista Kuhn, José Gomes Vieira, Lúcio Humberto Correa Vieira, Nerzon Nogueira de Barros, Shirley Reis Barbosa, Sydnei Antonio de Oliveira, Tadeu Corsi e Leila da Silva Martins, escoimados da irregularidade detectada, em atenção ao disposto no subitem 9.5 do Acórdão 3255/2009-TCU-Primeira Câmara;
10.1.2. emita o ato de cancelamento da aposentadoria relativo a Gonçala Maria Martins Arita, ante o seu retorno à atividade.
10.2. aplicar a Francisco Sérgio Ferreira Jardim (CPF XXX.025.697-XX) , ex-Superintendente Federal de Agricultura no Estado de São Paulo, a multa prevista no Art. 268, inciso IV, § 3º do Regimento Interno do TCU, em razão do descumprimento, sem causa justificada, à diligência do Tribunal."
O representante do MP/TCU (peça 50) , procurador Júlio Marcelo de Oliveira, manifestou-se de acordo com a proposta da unidade instrutiva.
	É o relatório.

não há

Procurador Júlio Marcelo de Oliveira.

APOSENTADORIA. ACOMPANHAMENTO DO CUMPRIMENTO DO ACÓRDÃO 3255/2009-1ª CÂMARA. REJEIÇÃO DE RAZÕES DE JUSTIFICATIVA. DESCUMPRIMENTO DE DILIGÊNCIA. MULTA. REITERAÇÃO DE DETERMINAÇÃO. COMUNICAÇÕES.

APOSENTADORIA (APOS)

Secretaria de Fiscalização de Integridade de Atos e Pagamentos de Pessoal e de Benefícios Sociais (Sefip).

Em exame, acompanhamento do cumprimento das determinações exaradas no Acórdão 3255/2009-TCU-Primeira Câmara:
"9.4. determinar à Superintendência Federal de Agricultura, Pecuária e Abastecimento em São Paulo - MAPA que adote, no prazo de quinze dias, contados a partir da ciência da deliberação do Tribunal, as seguintes providências:
9.4.1. fazer cessar os pagamentos decorrentes do percentual de 3,17%, fundado no Mandado de Segurança MS-8121/DF (código Sicaj: 10685) , nos proventos de Agostinho Mario Boggio (fls. 2/6) , Alberto Angelo Dotti (fls. 7/12) , Beatriz Martins Nascimento Schalch (fls. 31/35) , Dinchiti Sinzato (fls. 36/40) , Eliseu Gonçalves Elias Júnior (fls. 41/46) , Gonçala Maria Martins Arita (fls. 47/52) , Honorato Francisco de Moraes (fls. 53/57) , Isaira Baptista Kuhn (fls. 64/68) , José Gomes Vieira (fls. 69/73) , Lúcio Humberto Correa Vieira (fls. 74/78) , Marcus de Toledo (fls. 79/83) , Nerzon Nogueira de Barros (fls. 84/88) , Renato Sales de Azevedo Melo (fls. 95/99) , Shirley Reis Barbosa (fls. 100/104) , Sydnei Antonio de Oliveira (fls. 105/110) , Tadeu Corsi (fls. 111/115) e Leila da Silva Martins (fls. 122/124) , sob pena de responsabilidade solidária da autoridade administrativa omissa;
9.4.2. fazer cessar o pagamento da parcela denominada 'VANT.PESSOAL SET.JUD' incluída no ato de concessão de aposentadoria de Selvino Abelha (fls. 128/130) ;
9.4.3. convocar a inativa Anita de Oliveira para optar entre retornar à atividade ou aposentar-se proporcionalmente a 28/30, com a exclusão do tempo prestado como bolsista da Sudene; na segunda hipótese, o órgão deverá encaminhar novo ato a esta Corte, pelo sistema Sisac;
9.4.4. comunicar ao interessado acerca da presente deliberação do Tribunal, alertando-o que o efeito suspensivo decorrente de eventual interposição de recurso não o exime da devolução dos valores percebidos indevidamente após a respectiva notificação, em caso de não provimento;
9.5. orientar o órgão concedente a emitir novos atos livres das irregularidades apontadas, conforme previsto no artigo 262, § 2º, do Regimento Interno do TCU; (...) "
Cabe, inicialmente, breve histórico das ações já realizadas nestes autos.
Conforme o primeiro acompanhamento[footnoteRef:2], o subitem 9.4.1. foi integralmente cumprido, de modo que nenhum dos servidores inativos mencionados estava recebendo o percentual de 3,17%. Entretanto, em que pese a correção da irregularidade, somente havia sido enviado novo ato de aposentadoria referente ao inativo Eliseu Gonçalves Elias Júnior, em desconformidade com o disposto no subitem 9.5. supra. [2:  Peças 13-15.] 
Foi constatada, ainda, a manutenção do pagamento da parcela impugnada nos proventos do inativo Selvino Abelha ("VANT PESSOAL SET JUD" - 12 referências) , em descumprimento ao item 9.4.2, bem como que a determinação constante do subitem 9.4.3. havia perdido seu objeto, ante o falecimento da ex-servidora Anita de Oliveira.
Como resultado daquele acompanhamento, foi proferido o Acórdão 2998/2012-TCU-Primeira Câmara (peça 11) , nos seguintes termos:
"9.1. promover a audiência do Sr. Francisco Sérgio Ferreira Jardim, Superintendente Federal de Agricultura, Pecuária e Abastecimento em São Paulo, para que, no prazo de 15 (quinze) dias, apresente razões de justificativa para o descumprimento do disposto nos subitens 9.4.2 e 9.5 do Acórdão 3255/2009-TCU-Primeira Câmara;
9.2. determinar à Superintendência Federal de Agricultura, Pecuária e Abastecimento em São Paulo que, no prazo de 15 (quinze) dias:
9.2.1. emita novos atos de concessão de aposentadoria para os srs. Agostinho Mario Boggio, Alberto Angelo Dotti, Beatriz Martins Nascimento Schalch, Dinchiti Sinzato, Honorato Francisco de Moraes, Isaira Baptista Kuhn, José Gomes Vieira, Lúcio Humberto Correa Vieira, Nerzon Nogueira de Barros, Shirley Reis Barbosa, Sydnei Antonio de Oliveira, Tadeu Corsi e Leila da Silva Martins, escoimados da irregularidade detectada, em atenção ao disposto no subitem 9.5 do Acórdão 3255/2009-TCU-Primeira Câmara;
9.2.2. emita o ato de cancelamento da aposentadoria relativo a Gonçala Maria Martins Arita, ante o seu retorno à atividade."
Devidamente notificado pela entidade técnica, o Sr. Francisco Sérgio Ferreira Jardim não se manifestou nos autos.
Em análise posterior à audiência[footnoteRef:3], a unidade instrutiva propôs considerar revel o Sr. Francisco Sérgio Ferreira Jardim, porém sem aplicação de multa, considerando que a unidade jurisdicionada esclareceu que "não se encontrava na sua alçada a exclusão da vantagem impugnada nos proventos do inativo Selvino Abelha". Segundo a Sefip, a documentação apresentada demonstrava que "a antiga Superintendência Federal de Agricultura, Pecuária e Abastecimento em São Paulo (atual Superintendência Federal de Agricultura no Estado de São Paulo) procedeu a gestões junto à Coordenação-Geral de Administração de Pessoas (CGRH/MAPA) , com vistas ao cumprimento integral das determinações do Acórdão 3255/2009-TCU-Primeira Câmara". [3:  Peça 24.] 
Ademais, a então Superintendente Federal de Agricultura no Estado de São Paulo informou que "a partir de junho de 2012, mediante orientação da CGAP/MAPA, a referida rubrica judicial passou a constar, sob o mesmo valor, também no campo descontos dos dados financeiros do inativo Selvino Abelha".
Após confirmar tais informações[footnoteRef:4], a unidade instrutiva propôs a expedição de determinação à Superintendência Federal de Agricultura no Estado de São Paulo para que apurasse o montante percebido pelo inativo Selvino Abelha a título da parcela "VANT PESSOAL SET JUD", desde a ciência do Acórdão 3255/2009-TCU-Primeira Câmara até maio de 2012 e procedesse à reposição ao erário, na forma do art. 46 da Lei 8.112/1990. [4:  Peças 22 e 24. ] 
Em despacho de peça 27, acolhi o entendimento de que não se encontrava na alçada do Sr. Francisco Jardim a exclusão da vantagem impugnada nos proventos do inativo Selvino Abelha. Determinei, entretanto, a identificação do titular da Coordenação-Geral de Administração de Pessoas do MAPA à época dos fatos e a realização de sua audiência, bem como de diligência à Superintendência Federal de Agricultura no Estado de São Paulo, de modo a confirmar se e quando o Sr. Selvino Abelha teve ciência do Acórdão 3255/2009-TCU-Primeira Câmara.
Realizada a audiência do Sr. Nelson Suassuna da Moita, coordenador-geral de Administração de Recursos Humanos do MAPA, no período de 19/1/2009 a 10/4/2012[footnoteRef:5], o responsável apresentou razões de justificativa[footnoteRef:6]. 	Quanto à diligência determinada, entretanto, não foi obtida a resposta esperada, de modo a confirmar se e quando o inativo teve ciência da referida deliberação. [5:  Peça 28.]  [6:  Peça 34.] 
Transcrevo o exame realizado pela Sefip, peça 39, relativo às razões de justificativas apresentadas:
"8.	Os esclarecimentos prestados pelo Sr. Nelson Suassuna da Moita, Ex-Coordenador-Geral de Administração de Recursos Humanos do MAPA, são insuficientes para justificar o descumprimento do subitem 9.4.2 do Acórdão 3255/2009-TCU-Primeira Câmara (cessação do pagamento da vantagem impugnada nos proventos de Selvino Abelha) . Ainda que o citado Regimento Interno (Portaria 428/MAPA, de 9/6/2010) , cuja vigência é posterior à deliberação do Tribunal, tenha atribuído às Superintendências Federais ações relativas à administração de pessoal, depreende-se dos autos que os servidores da área de pessoal da SFA-SP não detinham perfil específico no Siape para excluir rubricas judiciais, tendo sido promovidas para esse fim diversas gestões junto à CGRH/MAPA (peça 4, p. 18, peça 5, p. 18 e 37, peça 18, p. 9) . 
9.	A ausência de providências por parte da CGRH/MAPA com vistas à exclusão da parcela impugnada ocasionou pagamentos indevidos nos proventos do inativo Selvino Abelha desde a prolação da deliberação até maio de 2012, quando foi proferido o Acórdão 2998/2012-TCU-Primeira Câmara, por meio do qual foi determinada a audiência do titular da SFA-SP. Demonstrada a competência da CGRH/MAPA para a exclusão da rubrica judicial, era de se esperar do gestor o cumprimento efetivo da deliberação do Tribunal ou, alternativamente, a apresentação de razões que justificassem sua conduta omissiva. 
10.	Conforme relatado, a SFA-SP, mediante orientação da CGRH/MAPA, incluiu a partir da folha de pagamento de junho de 2012 rubrica de mesma natureza e valor na ocorrência de desconto, situação que permanece até o presente (peças 18 e 35) . As providências com vista à exclusão definitiva da rubrica judicial encontram-se a cargo da CGAP/MAPA, conforme documentação constante da peça 21.
11.	Dessa forma, ante o descumprimento injustificado do subitem 9.4.2 do Acórdão 3255/2009-TCU-Primeira Câmara (cessação do pagamento da vantagem impugnada nos proventos de Selvino Abelha) , cabe a rejeição das razões de justificativa apresentadas pelo responsável, estando sujeito à aplicação da multa prevista no art. 58, inciso IV, da Lei 8.443/1992 e no art. 268, inciso VII, do Regimento Interno do Tribunal.
12.	No que tange à proposta de ressarcimento dos valores indevidamente recebidos pelo inativo Selvino Abelha, não houve resposta à diligência realizada de modo a confirmar se e quando o inativo teve ciência da referida deliberação, em que pese ter sido a SFA-SP devidamente cientificada (peça 32) . Dessa forma, entendemos que deve ser ouvido em audiência o Sr. Francisco Sérgio Ferreira Jardim, Superintendente Federal de Agricultura no Estado de São Paulo, no período de 26/7/2007 a 13/4/2010 e desde 21/5/2013 (peça 37) ."
Nesse contexto, a unidade instrutiva propôs:
"a) considerar o Sr. Francisco Sérgio Ferreira Jardim (CPF 191.025.697-87) , Superintendente Federal de Agricultura no Estado de São Paulo, revel, nos termos do art. 12, § 3º, da Lei 8.443/1992, porém sem aplicação de multa, dando-lhe ciência a esse respeito.
b) promover, nos termos do art. 250, inciso IV do RI/TCU, a audiência do Sr. Francisco Sérgio Ferreira Jardim (CPF 191.025.697-87) , Superintendente Federal de Agricultura no Estado de São Paulo, para que, no prazo de 15 (quinze) dias, apresente suas razões de justificativa para o não atendimento à diligência determinada pelo Ministro Relator, com vistas à comprovação de que o Sr. Selvino Abelha (CPF 213.345.448-91) teve ciência do Acórdão 3255/2009-TCU-Primeira Câmara quando à época da decisão.
c) rejeitar, nos termos do § 2º, do art. 250 do RI/TCU, as razões de justificativa apresentadas pelo Sr. Nelson Suassuna da Moita (CPF 627.161.407-82) , Ex-Coordenador-Geral de Administração de Recursos Humanos do Ministério da Agricultura, Pecuária e Abastecimento, pela ausência de providências com vistas ao cumprimento do subitem 9.4.2 do Acórdão 3255/2009-TCU-Primeira Câmara.
d) aplicar ao responsável a multa prevista no art. 58, inciso IV, da Lei 8.443/1992 e no art. 268, inciso VII, do Regimento Interno do Tribunal.
e) com base no art. 28, incisos I e II, da Lei 8.443/1992:
e.1) determinar o desconto integral ou parcelado da dívida na remuneração do Sr. Nelson Suassuna da Moita (CPF 627.161.407-82) , observados os limites impostos pela legislação pertinente e, em especial, o disposto no art. 46 da Lei 8.112/1990;
e.2) autorizar, desde já, a cobrança judicial da dívida, na hipótese de não atendimento das notificações, cumulada com a ineficácia dos descontos determinados no subitem anterior.
f) determinar à Superintendência Federal de Agricultura no Estado de São Paulo que emita pelo Sisac, no prazo de 30 (trinta) dias, novos atos de aposentadoria em favor de Nerzon Nogueira de Barros (CPF 223.844.648-68) e Selvino Abelha (CPF 213.345.448-91) , conforme subitem 9.5 do Acórdão 3255/2009-TCU-Primeira Câmara, 9.2.1 do Acórdão 2998/2012-TCU-Primeira Câmara e nos termos do art. 262, § 2º, do Regimento Interno do TCU."
Não obstante a possibilidade de realização da audiência do responsável pela SAF-SP por não atender a diligência desta Corte, como proposto pela Sefip, determinei a reiteração da diligência, antes de nova decisão do colegiado.
Em última manifestação nos autos (peças 48-49) , cuja instrução foi reproduzida na íntegra no relatório precedente, e diante da ausência de resposta à diligência, sem causa justificada, a unidade instrutiva propõe aplicar ao Sr. Francisco Sérgio Ferreira Jardim, ex-superintendente federal de Agricultura no Estado de São Paulo, a multa prevista no art. 268, IV, § 3º do RI/ TCU, determinar a emissão de novos atos de aposentadoria, em atenção ao disposto no subitem 9.5 do Acórdão 3255/2009-TCU-Primeira Câmara, e determinar a emissão de ato de cancelamento da aposentadoria relativo à Gonçala Maria Martins Arita, ante o seu retorno à atividade.
II
Passo a examinar as pendências quanto ao cumprimento do Acórdão 3255/2009-TCU-Primeira Câmara.
Conforme constatado nas instruções de peças 24 e 39, ainda não tinham sido enviados a este Tribunal novos atos de aposentadoria em favor de Nerzon Nogueira de Barros e Selvino Abelha, em descumprimento ao subitem 9.5 da deliberação acima citada. Considerando a confirmação de tal pendência (consulta realizada ao Sisac e no e-pessoal em 1/3/20211) , necessária a reiteração da determinação. 
Também foi confirmado no exame de peça 24, o cancelamento do ato aposentadoria relativo à Gonçala Maria Martins Arita, ante o seu retorno à atividade, não sendo necessária a determinação proposta pela Sefip quanto a esse ponto.
No que diz respeito ao cumprimento da determinação do subitem 9.4.2., no sentido de fazer cessar o pagamento da parcela denominada "VANT.PESSOAL SET.JUD" incluída no ato de concessão de aposentadoria de Selvino Abelha, foi verificado que referida parcela continuou sendo paga até maio de 2012.
Não obstante a realização de diligências à Superintendência Federal de Agricultura no Estado de São Paulo, não foi possível confirmar a data de ciência do beneficiário em relação ao Acórdão 3255/2009-TCU-Primeira Câmara. Entretanto, é pertinente a determinação anteriormente proposta, para que a entidade apure o montante percebido pelo inativo Selvino Abelha, a título da parcela "VANT PESSOAL SET JUD" (12 referências) , desde a ciência do interessado sobre o Acórdão 3255/2009-TCU-Primeira Câmara até a efetiva paralisação do pagamento, procedendo à reposição ao erário. Nesse contexto, caso o beneficiário não tenha tido ciência, cabe a unidade justificar o não cumprimento da determinação, com a devida comprovação.
Ainda quanto a esse ponto, concordo com a proposta da unidade instrutiva de aplicação da multa ao Sr. Francisco Sérgio Ferreira Jardim, em razão da ausência de resposta às diligências desta Corte. Ressalto que foram realizadas duas diligências sem resposta. Conforme destacado pela Sefip, a última diligência ainda foi reiterada. Pertinente, assim, a aplicação da penalidade prevista no art. 58, III, da Lei 8.443/1992.
Concordo, ademais, com o exame realizado pela unidade instrutiva, conforme trechos transcritos no parágrafo 12, no sentido que os esclarecimentos prestados pelo Sr. Nelson Suassuna da Moita, ex-coordenador-geral de Administração de Recursos Humanos do MAPA, não são suficientes para justificar o descumprimento do subitem 9.4.2 do Acórdão 3255/2009-TCU-Primeira Câmara, considerando que os servidores da área de pessoal da SFA-SP não detinham perfil específico no Siape para excluir rubricas judiciais, bem como que foram promovidas para esse fim diversas gestões junto à CGRH/MAPA, desde setembro de 2009, conforme documentação anexa aos autos[footnoteRef:7]. [7:  Peça 4, p. 18; Peça 5, p. 18 e 37, e Peça 18, p. 9.] 
Nesse sentido, devem ser rejeitadas as razões de justificativa apresentadas pelo responsável, com aplicação da multa prevista no art. 58, IV, da Lei 8.443/1992. 
Diante do exposto, manifesto-me pela aprovação do acórdão que ora submeto à apreciação deste Colegiado.
TCU, Sala das Sessões Ministro Luciano Brandão Alves de Souza, em 18 de maio de 2021.
Weder de Oliveira 
Relator